福建金門地方法院民事判決　九十一年度訴字第七號
　　原　　　告
　　即反訴被告　甲○○
　　即反訴原告　乙○○
　　訴訟代理人　張福安
右當事人間給付工程款事件，本院判決如左：
    主    文
原告之訴駁回。
本訴訴訟費用由原告負擔。
反訴被告應給付反訴原告新台幣拾萬陸仟玖佰玖拾玖元。
反訴原告其餘之訴駁回。
反訴訴訟費用由反訴原告負擔五分之一，其餘由反訴被告負擔。
    事實及理由
一、原告本訴主張及反訴抗辯
（一）被告於民國八十五年一月十九日，與原告簽訂工程合約書，由原告負責門牌號
      碼為金門縣金沙鎮光前里太武社區六十五號房屋興建工程，總工程款新台幣三
      百萬元，追加工程款十六萬七千零九十一元，預計一百八十日工作天完成。八
      十六年十二月十六日完工至今，扣除被告已給付的二百七十一萬一千五百元、
      代支付玻璃材料及安裝費用三萬七千二百五十元、未施作工程款二萬九千三百
      四十元、被告自行修繕所支出費用三萬九千元等，仍有三十五萬元尚未給付。
（二）被告代支付費用部分：(1)附表「壹」中「代支付款部分」欄內第一項建物測量
      保存登記規費不在約定的範圍內，而且原告不是所有權人，無法辦理；(2)被告
      拒絕給付尾款，原告因此也拒絕交付本案房屋鑰匙，被告擅自更換喇叭鎖、鐵
      門，同欄第四、七、八項支出不應由原告負擔。
（三）瑕疵修補部分：(1)原告曾於八十九年九月間要求為被告修補瑕疵，但遭被告拒
      絕。(2)加蓋雨棚及鑽心、試壓等費用不在工程範圍內，應由被告自行支付。
（四）工程遲延部分：被告與鄰棟所有人張峰祀達成協議，兩棟房屋使同共同壁，並
      且一體施作。工程進行至第三樓結構時，由於鄰棟房屋承造人陳清松拖延施作
      共同壁的時間，以及該社區公共設施遲未發包，無法配裝外部水電，導致原告
      直到八十六年十二月十六日才完工，本工程的遲延不可歸責於原告，應完工日
      期並非八十五年七月十八日。因此聲明請求被告給付三十五萬元，及自支付命
      令送達之次日（即九十年一月十八日）起至清償日止，按年息百分之五計算之
      利息，同時聲明駁回反訴原告之訴，並提出工程合約書、該社區工程開標通知
      單等為證。
二、被告本訴抗辯及反訴主張
（一）未給付報酬部分：被告與原告約定總工程款新台幣三百萬元，已給付二百七十
      一萬一千五百元，代支付費用七萬一千二百六十三元，未施作工程款二萬九千
      三百四十元，仍有十八萬七千八百九十七元尚未給付。其中代支付費用中(1)建
      物測量保存登記規費是原告親口承諾辦理，被告是土地所有權人，原告應可代
      為辦理；(2)由於被告遷入本案房屋後，原告一直不願意交付鑰匙，被告才自行
      更換喇叭鎖、鐵門。
（二）請求減少報酬部分：房屋有油漆脫落、滲水等如附表第「參」類所示的瑕疵，
      被告於八十七年十二月二日，以存證信函請求修補，原告都置之不理，估計費
      用為十九萬六千元。
（三）瑕疵修補部分：(1)每遇雨天，雨水即從窗沿滲入屋內，因而另行加建雨棚擋雨
      ，支出四萬七千八百元。(2)被告憂心工程多項瑕疵導致建物結構體安全，要求
      原告提供混凝土測試報告資料，但原告遲不提供，因此被告支出的鑽心、試壓
      等費用十二萬四千四百十七元，應由原告負擔。二項合計十七萬二千二百十七
      元。
（四）工程遲延部分：預估完工日期為八十五年七月十八日，實際完工日期卻為八十
      六年十二月十六日，逾期十七個多月，依合約第十九條約定，每逾一日應按總
      工程款千分之三罰款，考量原告無力支付此筆龐大金額，僅請求三十萬元作為
      懲罰。本案房屋雖與鄰棟一體施作，不僅未受其影響，鄰棟反而因為本案房屋
      進度緩慢而遲延；而完工檢驗範圍僅房屋內部，不包括外部水電，公共設施何
      時發包，與原告是否遲延無關。
（五）前述瑕疵修補費用、違約金，及請求減少報酬合計六十六萬八千二百十七元，
      扣除未給付報酬，原告尚應給付四十八萬零三百二十元，因此提起反訴請求原
      告給付前項金額，並提出估價單、收據、切結書、存證信函等影本，瑕疵照片
      ，及請求傳訊證人陳輝棚、何克森、黃志偉。
三、不爭執事項
（一）兩造於八十五年一月十九日簽訂本案工程興建合約，約定總價三百萬元，追加
      工程款十六萬七千零九十一元，工作日數一百八十日，實際完工日為八十六年
      十二月十六日，。
（二）被告已給付二百七十一萬一千五百元（附表第「壹」類「付款明細」欄）。
（三）收尾代工二萬五千二百五十元、玻璃費用一萬二千元、速利礦三千元及門檻一
      棟四千六百元（附表第壹類「代支付款部分」欄內第二、三、五、六項）。
（四）附表「工程訂價單未作部分應扣除金額」欄，合計二萬九千三百四十元。
（五）房屋有油漆脫落、滲水等瑕疵（附表第壹類）。
（六）兩造所提出各項文書、支出憑證均為真正。
四、法院判斷：兩造簽訂本案工程興建合約，約定由原告為被告興建三層樓房屋一棟
    ，被告則按工程進度給付報酬，報酬總額三百萬元，性質上屬民法第四百九十條
    第一項的承攬契約。
（一）承攬報酬部分：(1)被告已給付二百七十一萬一千五百元。(2)代支付款項除兩造
      不爭執的四萬四千八百五十元外，附表第「壹」類「代支付款部分」欄第一項
      建物、測量保存登記費用，以及第三、七、八項更換門鎖支出之費用，都不在
      契約約定範圍內，應由被告自行支付。(3)未施作工程款二萬九千三百四十元(4)
      原工程款三百萬元，期間追加十六萬七千零九十一元，扣除前述已給付、代給
      付，及未施作工程款，被告尚應給付原告三十八萬九千零一元（
      0000000-0000000-00000-09340=389001）。
（二）請求減少報酬部分
　１、民法第四百九十三條第一項：「工作有瑕疵者，定作人得定相當期限，請求承
　　　攬人修補之。」第二項：「承攬人不於前項期限內修補者，定作人自行修補，
      並得項承攬人請求償還修補必要之費用。」第四百九十八條第一項：「第四百
      九十三條至第四百九十五條所規定定作人之權利，如其瑕疵自工作交付後經過
      一年始發見者，不得主張。」第四百九十九條：「工作為建築物或其他土地上
      之工作物或為此等工作物之重大之修繕者，前條所定之期限，延為五年。」。
      由上述規定可知，倘工作物為建築物，定作人對於承攬人的瑕疵修補請求權，
      必須在工作完成時起五年內主張。被告於八十七年十二月二日，以存證信函請
      求原告修補瑕疵，顯然仍在前項除斥期間內（本件存證信函回執漏載原告收受
      時間，但不影響被告行使其權利）。
  ２、法律上要求權利人必須定相當期限，向義務人為請求（或催告）的目的在於，
      避免因所定期限時間過短，義務人事實上不可能在期限內履行其義務，而受到
      不利益的法律效果，某些條文甚至明文規定最短期限，例如民法第四百七十八
      條、第七百五十三條等，因此縱使權利人於請求（或催告）時未定期限，如果
      從義務人了解其內容後，已經經過相當時間，就應該賦予其法律上的效力，至
      於期限是否相當，則應依一般觀念為衡量標準（參考最高法院四十九年台上字
      第一○九四號判例意旨）。其次，請求（或催告）的方式不須限定以言詞或書
      面，只要權利人的行為，客觀上足以使義務人了解其內容即可，例如最高法院
      七十年台上字第二○一一號判例意旨所稱，起訴狀繕本對造時，即可認為貸予
      人已為催告，而截至第二審更審言詞辯論時，如時間已超過一個月以上，就符
      合民法第四百七十八條所要求的程序。
  ３、民法第四百九十四條本文規定：「承攬人不於前條第一項所定期限內修補瑕疵
      ，或依前條第三項之規定拒絕修補或其瑕疵不能修補者，定作人得解除契約或
      請求減少報酬。」本件被告於八十七年十二月寄出的存證信函雖未定修補期限
      ，但原告遲至八十九年九月才要求為被告修補瑕疵，參照前述說明，應認為已
      經踐行民法第四百九十三條第一項的程序，原告既未於相當期限內修補瑕疵，
      審酌完工交屋時間、瑕疵情節程度、瑕疵修補所須費用等，認為被告請求減少
      報酬十九萬六千元為適當。
（三）償還修補之必要費用部分：承攬人完成工作，應使其具備約定之品質及無減少
      或滅失價值或不適於通常或約定使用之瑕疵，民法第四百九十二條定有明文。
      欠缺混凝土測試資料及加蓋雨棚，不在契約約定範圍內，也不因而減少本案房
      屋價值，更無不適於通常使用的情形，被告即使確實支出此二項費用，仍不能
      請求原告償還。
（四）違約金部分爭執點如下：
  １、由於被告與鄰棟所有人張峰祀達成一體施作的協議，兩造又無法確知各階段實
      際完工日期，因此對二棟房屋的進度有無彼此影響產生爭執。本院認為：(1)證
      人張峰祀提出的施工進度表只是預估進度，而由匯款單等付款紀錄僅能得知，
      二棟房屋於結構體完成前進度大致相符，無法證明原告延誤工程。(2)參與本工
      程的工人黃志偉、陳輝棚、何克森等人均陳述：工程進中我們一直在等，隔壁
      棟落後不開工，中牆鋼筋是由我們綁的，模板也是我們釘的，到三樓時，因為
      共同壁的經費問題而停工，回來開工時隔壁棟才作好等語，顯示原告於此段期
      間確實因為鄰棟工程遲延而受到影響。
  ２、本案房屋所屬大武社區公共設施，於八十七年七月二十九日公開招標，兩造對
      於因公共設施遲延發包，導致外部水電無法完成，是否為不可歸責原告遲延的
      原因產生爭執。本院認為，兩造既然都主張本案工程已於八十六年十二月十六
      日完工，顯然並未將外部水電的完成列入完工檢驗項目，原告無法以公共工程
      遲延發包為不可歸責的理由。
  ３、原告於八十六年十月十六日簽立切結書，保證在該年農曆十月十日（即十一月
      九日）以前完工交屋，至少已遲延三十七日，依合約第十九條約定，每逾一日
      應按總工程款千分之三計算違約金，合計為三十三萬三千元，被告請求原告給
      付三十萬元，應該准許。
五、結論：
（一）本訴部分：經被告以減少報酬及違約金共四十九萬六千元為抵銷後，原告無從
      再向被告請求承攬報酬，此部份請求為無理由，應該駁回。
（二）反訴部分：經反訴被告以承攬報酬三十八萬九千零一元為抵銷後，仍應給付反
      訴原告十萬六千九百九十九元，超過此部分為無理由，應該駁回。
六、訴訟費用負擔之依據：民事訴訟法第七十八條、第七十九條。
中　　　華　　　民　　　國　　九十一　　年　　　三　　　月　　 十九　　日
~B法　　　官　邱蓮華
右為正本係照原本作成
如對本判決上訴須於判決送達後廿日內向本院提出上訴狀
中　　　華　　　民　　　國　　九十一　　年　　　三　　　月　　 十九　　 日
~B法院書記官　許永溪
